臺北高等行政法院判決　　　　　　　　　　　　　　　九十年度訴字第五五三三號
　　　　　　　　　　　　　　　.
　　原　　　告　柳永光即太網際.
　　被　　　告　臺北市政府
　　代　表　人　甲○○市長）.
　　訴訟代理人　乙○○
右當事人間因商業登記事件，原告不服經濟部中華民國九十年六月十三日經（九０）
訴字第０九００六三一二九八０號訴願決定，提起行政訴訟。本院判決如左：
　　主  文
原告之訴駁回。
訴訟費用由原告負擔。
　　事  實
緣原告前於民國（下同）八十九年三月十四日經被告核准於台北市大安區○○○路○
段一二五之三號二樓開設「太鐠網際網路資訊社」，核准登記之營業項目為一F21801
0 資訊軟體零售業。二F203010食品、飲料零售業。三F209010書籍、文具零售業。四
F209030 玩具、娛樂用品零售業。五F213030事務性機器設備零售業。六I301010資訊
軟體服務業。七I301020資料處理服務業。八I301030電子資訊供應服務業（不含擷取
網路遊戲軟體供人遊戲）。九I000000 0般廣告服務業。嗣經台北市警察局大安分局
新生南路派出所於九十年二月二十一日一時前往現場臨檢時，查獲其以網路大聯盟仁
愛店為商號（市招）名稱，利用電腦網際網路供人上網遊戲等違規情事，乃於同日以
北市警安分行字第九０六０八三四二００號函，請台北市政府建設局處理。被告遂以
九十年三月十二日府建商字第九００二六二九八０一號函，以其未經核准擅自經營其
他娛樂業、電子遊戲場業務，違反商業登記法第八條第三項規定，遂依同法第三十三
條第一項規定，處新台幣貳萬元罰鍰，並命令應即停止經營登記範圍外之業務之處分
，原告不服，提起訴願，經遭駁回，遂提起本件行政訴訟。茲摘敘兩造辯論意旨如次
：
甲、原告方面：原告未於言詞辯論期日到場，據其具狀所為之聲明及陳述如左：
一、聲明：訴願決定暨原處分均撤銷。
二、陳述：
  (一)原告係於營業地提供場所及電腦設備採收費方式，供人透過電腦連線擷取網路上
    資源或利用電腦功能以磁碟、光碟供人使用，觀此項內容前於被告之認定上係屬
    於「其他娛樂業」（J799990），後又於九十年三月二十日經（九０）商字第０
    九００二０五二一一號公告將之整併歸屬於「J701070資訊休閒服務業」，今又
    於處分決定書中指稱原告所營業項目為其他娛樂業。被告濫行處分，未明確立法
    規範致合法遭受打壓，侵害人民憲法上之工作及財產權利至鉅。
  (二)原告所營之電腦相關服務業，為各先進國家已積極推廣之新興產業，發揚猶恐不
    及，然現卻反遭打壓抵制，屢次申請均遭駁回，原告絕非不願合法，惟請賜予合
    法化之途。
  (三)司法院釋字第五一四號解釋指出人民營業的自由為憲法上工作權及財產權所保障
    ，有關營業許可之條件、營業應遵守之義務及違反義務應受之制裁，均應以法律
    定之。次按憲法第十五條之規定人民之工作權應予保障，是以凡人民作為謀生職
    業之正當工作，均應受國家保障。且人民只要不對社會共同體造成傷害，合乎社
    會價值中立，得自由選擇工作及職業，亦有創業自由（釋字四０四、四六二、二
    ０六號解釋）。
  (四)司法院釋字三一三號解釋授權明確性之要求，對人民違反行政法上義務之行為科
    處罰鍰，涉及人民權利之限制，其處罰之構成要件及數額應由法律定之，若法律
    就其構成要件授權以命令為補充規定者，授權之內容及範圍應具體明確，然後據
    以發佈命令始符合憲法第二十三條以法律限制人民權利之意旨。末按中央法規標
    準法第七條後段法規命令係規定有關人民權利義務之事項，應有法律之明確授權
    ，如欠缺此要件則可能發生合法性問題。又法規命令之適用對象為一般人民，故
    訂定後須經公佈始生效力，並應即送立法機關接受其監督。
乙、被告方面：
一、聲明：原告之訴駁回。
二、陳述：
  (一)商業登記法第八條第三項規定「商業不得經營其登記範圍以外之業務。」第三十
    三條第一項規定「違反第八條第三項規定者，其商業負責人處新臺幣一萬元以上
    三萬元以下罰鍰並由主管機關命令停止其經營登記範圍外之業務。」電子遊戲場
    業管理條例第三條規定「本條例所稱電子遊戲場業，指設置電子遊戲機供不特定
    人益智娛樂之營利事業。」第四條規定「本條例所稱電子遊戲機，指利用電、電
    子、電腦、機械或其他類似方式操縱，以產生或顯示聲光影像、圖案、動作之遊
    樂機具，‧‧‧。」
  (二)經濟部八十七年十二月十五日經（八七）商字第八七二三０一八九號函釋示「以
    電腦使用網際網路之相關軟體及資料提供消費者、以電腦裝置磁碟片、硬碟、光
    碟片內儲存軟體資料供人遊戲、以電視遊樂器及遊戲卡匣供人遊戲等方式或類似
    方式，收取費用之營業行為，應‧‧‧，依公司行號營業項目代碼表登記為
    J799990其他娛樂業（應具體訂明）。」經濟部八十九年二月十五日經（八九）
    商字第八九二０二四四六號函釋略謂「說明二‧‧‧設置個人電腦供人為網際網
    路之使用，‧‧‧登記為‧‧‧電子資訊供應服務業。其中有關業者設置個人電
    腦供人為網際網路之使用，係指以計時收費方式提供消費者透過網際網路查詢、
    使用之資料、軟體（不含擷取網路遊戲供人遊戲）。三‧‧‧以電腦使用網際網
    路之相關軟體及資料提供消費者、以電腦裝置磁碟片、硬碟、光碟片內儲存軟體
    資料供人遊戲、‧‧‧收取費用之營業行為，‧‧‧登記為其他娛樂業‧‧‧。
    四、惟如兼具上開二者業務行為，則應分別登記電子資訊供應服務業及其他娛樂
    業‧‧‧。」經濟部九十年三月二十日經（九０）商字第０九００二０五二一一
    ０號公告略以「其他娛樂業（利用電腦功能以磁碟、光碟供人遊戲娛樂、利用電
    腦網際網路擷取遊戲軟體供人遊戲，利用電腦功能播放CD、VCD供人聽音樂及觀
    賞影片）」整併歸屬於「J701070資訊休閒服務業」，其定義內容為「提供場所
    及電腦設備採收費方式，供人透過電腦連線擷取網路上資源或利用電腦功能以磁
    碟、光碟供人使用。」
  (三)卷查原告經核准經營之營業範圍為事實欄所揭之登記所營事業項目，並不包括電
    子遊戲場業及其他娛樂業，原告於此並不爭執。復查前開台北市政府警察局大安
    分局函附之九十年二月二十一日臨檢紀錄表記載略以「‧‧‧該店為連接資策會
    （SEEDNET）寬頻網路至主機台（IP位置203.70.245.125）連接至四十部電腦，
    可供單獨上網遊戲，並設桌面捷徑直接進入遊戲。‧‧‧」﹔「四該店收費方式
    為張貼有每小時三十元，目前為招收會員中，收會員卡入會費一百元，‧‧‧。
    」並經現場負責人陳正剛當場簽名具結在卷可稽，按諸首揭規定及相關函釋意旨
    ，原告違規營業部分，核其性質，縱未登記電子遊戲場業，亦應登記其他娛樂業
    ，原告未辦妥電子遊戲場業、其他娛樂業營利事業登記，即從事該項業務，均屬
    經營登記範圍以外之業務，被告依商業登記法第八條第三項、第三十三條第一項
    等規定，核處原告新臺幣二萬元罰鍰，並命令其停止經營登記範圍外之業務，認
    事用法，尚無違誤。
  (四)原告被查獲經營登記範圍外之其他娛樂業之時間為九十年二月二十一日，依經濟
    部前揭八十七年十二月十五日經（八七）商字第八七二三０一八九號函釋示，原
    告係屬違規經營其他娛樂業，故被告之認定自始並無違誤。
  (五)另原告提及人民營業的自由為憲法上工作權及財產權所保障，及法規命令應有法
    律之明確授權乙節，查原告於八十九年三月十四日經核准登記於台北市大安區○
    ○○路○段一二五之三號二樓開設「太鐠網際網路資訊社」，當時經濟部已頒訂
    「J799990其他娛樂業」之營業項目可資登記，然原告並未依法申辦，自不得經
    營該項業務。本案原告既未經核准登記該項業務，本有不作為義務（不得經營登
    記範圍以外之業務），然其違反商業登記法第八條第三項「不得經營登記範圍以
    外之業務」規定即構成行政罰之要件，被告依商業登記法第三十三條第一項規定
    處新臺幣二萬元罰鍰，係依法律規定於裁量權範圍，且符合商業登記法之訂定在
    於管理商業活動以維護商業秩序之行政目的。故被告之處分並未違反授權明確性
    原則，且原告申請商號設立當時已有「J799990其他娛樂業」之營業項目可資登
    記，原告若依規定登記自可經營其他娛樂業，因此被告之處分尚無限制人民工作
    權、財產權及營業自由之情事。
　　理  由
一、原告經合法通知未於言詞辯論期日到場，核無行政訴訟法第二百十八條準用民事
    訴訟法第三百八十六條各款所列情形，爰依被告聲請，由其一造辯論而為判決。
二、按商業登記法第八條第三項規定：「商業不得經營其登記範圍以外之業務。」同
    法第三十三條第一項規定：「違反第八條第三項規定者，其商業負責人處新臺幣
    一萬元以上三萬元以下罰鍰並由主管機關命令停止其經營登記範圍外之業務。」
    經濟部八十七年十二月十五日經（八七）商字第八七二三０一八九號函釋示：「
    以電腦使用網際網路之相關軟體及資料提供消費者、以電腦裝置磁碟片、硬碟、
    光碟片內儲存軟體資料供人遊戲、以電視遊樂器及遊戲卡匣供人遊戲等方式或類
    似方式，收取費用之營業行為，應‧‧‧，依公司行號營業項目代碼表登記為
    J799990其他娛樂業（應具體訂明）。」又經濟部八十九年二月十五日經（八九
    ）商字第八九二０二四四六號函釋略謂：「說明二‧‧‧設置個人電腦供人為網
    際網路之使用，‧‧‧登記為‧‧‧電子資訊供應服務業。其中有關業者設置個
    人電腦供人為網際網路之使用，係指以計時收費方式提供消費者透過網際網路查
    詢、使用之資料、軟體（不含擷取網路遊戲供人遊戲）。三‧‧‧以電腦使用網
    際網路之相關軟體及資料提供消費者、以電腦裝置磁碟片、硬碟、光碟片內儲存
    軟體資料供人遊戲、‧‧‧收取費用之營業行為，‧‧‧登記為其他娛樂業‧‧
    ‧。四、惟如兼具上開二者業務行為，則應分別登記電子資訊供應服務業及其他
    娛樂業‧‧‧。」另經濟部九十年三月二十日經（九０）商字第０九００二０五
    二一一０號公告略以：「其他娛樂業（利用電腦功能以磁碟、光碟供人遊戲娛樂
    、利用電腦網際網路擷取遊戲軟體供人遊戲，利用電腦功能播放CD、VCD供人聽
    音樂及觀賞影片）」整併歸屬於「J701070資訊休閒服務業」，其定義內容為「
    提供場所及電腦設備採收費方式，供人透過電腦連線擷取網路上資源或利用電腦
    功能以磁碟、光碟供人使用。」
三、查原告前於八十九年三月十四日經被告核准於台北市大安區○○○路○段一二五
    之三號二樓開設「太鐠網際網路資訊社」，核准登記之營業項目雖有「I301030
    電子資訊供應服務業」，惟並不包括上網擷取網路遊戲軟體供人遊戲娛樂之「
    J799990其他娛樂業」，原告就此並不爭執。嗣經台北市政府警察局大安分局新
    生南路派出所於九十年二月二十一日前往現場臨檢時，查獲其利用電腦網際網路
    供人上網擷取網路遊戲軟體等違規情事，有台北市政府警察局大安分局新生南路
    派出所臨檢紀錄表附原處分卷可稽，該臨檢紀錄表記載略以：「．．．三據現場
    負責人稱該店為連接資策會（SEEDNET）寬頻網路至主機台（IP位置203.70.245.
    125 ）連接至四十部電腦，可供單獨上網遊戲，並設桌面捷徑直接進入遊戲。四
    該店收費方式為張貼有每小時三十元，目前為招收會員中，收會員卡入會費一百
    元，餘不另收費。」並經現場負責人陳正剛當場簽名具結附原處分卷可稽，揆之
    首揭規定及相關函釋意旨，原告違規擅自經營「其他娛樂業」之事實，洵堪認定
    。
四、原告另主張人民營業自由、工作權及財產權為憲法所保障，及法規命令應有法律
    之明確授權乙節，查原告於八十九年三月十四日經核准登記於台北市大安區○○
    ○路○段一二五之三號二樓開設「太鐠網際網路資訊社」，當時經濟部已頒訂「
    J799990其他娛樂業」之營業項目可資登記，原告若依規定登記自可經營其他娛
    樂業，因此被告之處分尚無限制人民工作權、財產權及營業自由之情事。又經濟
    部本於中央主管機關之立場，依公司法第十八條第五項規定之授權，訂定「公司
    名稱及業務預查審核準則」，並依該準則第十一條規定訂定公告「公司行號營業
    項目代碼表」，均有明確之法令授權依據，原告訴稱：被告之處分違反授權明確
    性原則云云，核無足採。本件原告並未依法申辦登記「其他娛樂業」，自不得經
    營該項業務，換言之，原告違反不作為義務（不得經營登記範圍以外之業務），
    即已構成商業登記法第八條第三項規定之要件，被告依商業登記法第三十三條第
    一項規定處新臺幣二萬元罰鍰，符合被告管理商業活動以維護商業秩序之行政目
    的，亦未逾越法律規定之裁量範圍。
五、至被告於原處分中（即被告九十年三月十二日府建商字第九○○二六二九八○一
    號函）併認原告亦有經營電子遊戲場業務，惟此僅單純為違規營業項目之贅引，
    對於原告未經核准擅自經營登記範圍以外業務之違規事實認定並無影響。又經濟
    部係於九十年三月二十日始將「J799990其他娛樂業」整併歸屬於「J701070資訊
    休閒服務業」，而原告被查獲經營登記範圍外之其他娛樂業之時間為九十年二月
    二十一日，是被告依經濟部前揭八十七年十二月十五日經（八七）商字第八七二
    三０一八九號函及八十九年二月十五日經（八九）商字第八九二０二四四六號函
    釋示，認原告係屬違規經營「其他娛樂業」，並無違誤。
六、綜上所述，被告以原告違反商業登記法第八條第三項規定，依同法第三十三條第
    一項之規定，核處原告新臺幣二萬元罰鍰，並命令其停止經營登記範圍以外之業
    務，核其認事用法，尚無違誤，訴願決定予以維持，亦無不合，原告仍執陳詞起
    訴請求撤銷，為無理由，應予駁回。
據上論結，本件原告之訴為無理由，爰依行政訴訟法第九十八條第三項前段、第二百
十八條、民事訴訟法第三百八十五條第一項前段，判決如主文。
中　　　華　　　民　　　國　　九十一　　年　　　七　　　月　　二十五　　日
                        臺 北 高 等 行 政 法 院   第 六 庭
                                     　　  審 判 長 法  官  林樹埔
                                         　　       法  官　李得灶
                                             　　   法  官　曹瑞卿
右為正本係照原本作成。
如不服本判決，應於送達後二十日內，向本院提出上訴狀並表明上訴理由，如於本判
決宣示後送達前提起上訴者，應於判決送達後二十日內補提上訴理由書（須按他造人
數附繕本）。
中　　　華　　　民　　　國　　九十一　　年　　　七　　　月　　二十五　　日
            　　　　　　　　　　　　　　    　      書記官  陳圓圓
